臺灣新竹地方法院民事判決　　　　　　　 94年度訴字第199號
原　　　告　苗栗縣竹南鎮農會
法定代理人　陳銘安
訴訟代理人　丙○○
被　　　告　丁○○
訴訟代理人　崔百慶律師
複 代理 人　甲○○
被　　　告　庚○○
　　　　　　己○○即劉格克
　　　　　　乙○○即邱奕疆
上列當事人間請求清償借款事件，經臺灣苗栗地方法院移轉管轄
，本院於中華民國94年9月13日言詞辯論終結，判決如下：
    主  文
被告應連帶給付原告新臺幣肆佰壹拾萬元，及自民國八十九年一
月二十七日起至清償日止，按年息百分之十點五計算之計息，暨
自民國八十四年三月九日起至清償日止，逾期六個月以內者，按
上開利率百分之十，逾期超過六個月者，按上開利率百分之二十
計算之違約金。
訴訟費用由被告連帶負擔。
本判決於原告以新臺幣壹佰拾柒萬元供擔保後，得假執行；但
被告如於假執行程序實施前，以新臺幣肆佰壹拾萬元為原告預供
擔保，得免為假執行。
    事實及理由
一、事實摘要：
(一)、原告主張：
１、被告庚○○於民國83年2月7日邀同被告丁○○、己○○即劉
    格克、乙○○即邱奕疆為連帶保證人，向原告借款新臺幣（
    下同） 4,100,000元，借款期間自83年2月7日起至98年2月7
    日止，為期15年，前 3年按月繳息，本金自86年2月7日起以
    每6個月為1期，共分24期平均攤還，利息按原告基本放款利
    率百分之8.625加碼年息百分之1.875計算，如未按期攤還本
    金或繳納利息，則喪失期限利益，逾期 6個月以內者，按上
    開利率百分之10，逾期超過 6個月者，按上開利率百分之20
    計算之違約金，詎被告庚○○自84年2月8日起即逾期迄今，
    屢經原告催討，仍置之不理，被告丁○○、己○○即劉格克
    、乙○○即邱奕疆既為連帶保證人，自應負連帶清償責任。
２、被告庚○○知悉農會貸款須有會員資格，故由被告庚○○加
    入會員作為借款人，被告丁○○、己○○即劉格克、乙○○
    即邱奕疆為連帶保證人，授信約定書為被告等 4人親自簽名
    蓋章，借據上之印章亦與授信約定書相同，被告既不否認借
    據上之印章為真正，則對於主張印章遭他人盜蓋之事實，應
    負舉證責任，不得以受訴外人劉震綱之誘騙、利用、設計陷
    害等為由拒絕履行債務責任。又授信契約書第10條已明定持
    有立約人之印鑑即視為立約人之代理人，被告等 4人既漠視
    其自身借貸權利義務，將其簽立授信約定書之重要印章及存
    摺擅自交與第三人，任其向不知情之原告借款，自應承擔履
    行債務之責任，且原告於83年2月7日將申貸之 4,100,000元
    轉入被告庚○○帳戶，而被告庚○○亦自帳戶內陸續提領等
    語，並聲明：除願提供擔保聲請宣告假執行外，餘如主文第
    1項所示。
(二)、被告丁○○、庚○○、乙○○則以：原告提出之借款申請書
    及借據，均非被告 4人所簽，以肉眼判別即知出自一人之手
    ，而實係訴外人劉震綱以不同之理由誘騙被告 4人先後與原
    告簽立授信約定書，並利用取得被告 4人印鑑之機會，向原
    告借貸 4,100,000元私自挪用。被告庚○○並未簽署借款申
    請書及借據，其不知遭訴外人劉震綱利用向原告借貸情事，
    亦未授權他人（劉震綱）得代為辦理借貸事宜，按諸民法第
    153條第2項之反面解釋，被告庚○○與原告之間顯然並未就
    借貸契約必要之點（例如借貸金額、借貸期間、利率、違約
    金、有無連帶保證人等）意思表示一致，故借貸契約並未成
    立、生效，而被告丁○○等連帶保證人並未簽立借據，亦無
    保證之意思表示，係遭訴外人劉震綱設計陷害，自無庸負連
    帶清償責任，且系爭借據之違約金亦過高等語，資為抗辯，
    並聲明：原告之訴駁回，且陳明願供擔保請准免為假執行。
    被告己○○經合法通知，未於言詞辯論期日到場，亦未提出
    書狀作何聲明或陳述。
二、程序部分：
(一)、按訴狀送達後，原告不得將原訴變更或追加他訴，但擴張或
    減縮應受判決事項之聲明者，或該訴訟標的對於數人必須合
　　一確定時，追加其原非當事人之人為當事人者，不在此限，
    民事訴訟法第255條第1項第3款、第5款定有明文。查本件原
    告起訴時係請求「被告丁○○應給付原告 4,100,000元，及
    自民國84年2月8日起至清償日止，按年息百分之10.5計算之
    利息，暨自民國84年3月8日起至清償日止，逾期在 6個月以
    內者，按上開利率百分之10，超過 6個月者，按上開利率百
    分之20計付之違約金」，嗣後原告於訴訟進行中追加起訴主
    債務人庚○○及其他連帶保證人己○○及乙○○，並將聲明
    變更為請求「被告庚○○、己○○、乙○○、丁○○應連帶
    給付原告4,100,000元，及自起訴日94年1月27日起往前追溯
    5 年計算之利息，暨自民國84年3月9日起至清償日止，逾期
    在6個月以內者，按上開利率百分之10，超過6個月者，按上
    開利率百分之20計付之違約金」等情，核屬該訴訟標的對於
    數人必須合一確定及單純減縮應受判決事項，故其追加原非
    被告之庚○○、己○○、乙○○與被告丁○○共同負連帶責
    任，於法尚無不合，應予准許。
(二)、被告庚○○、己○○、乙○○經合法通知，未於最後言詞辯
    論期日到場，核均無民事訴訟法第 386條各款所列情形，爰
    依原告之聲請，准由其一造辯論而為判決。
三、實體部分：
(一)、原告主張授信約定書為被告等人親自簽名蓋章，擔保放款借
    據上之印章亦與授信約定書相符，原告於83年2月7日將借款
    金額 4,100,000元轉入被告庚○○帳戶之事實，業據其提出
    與其所述相符之授信約定書 4份、借款申請書、擔保放款借
    據、客戶往來明細表各 1份為證，且為被告丁○○、庚○○
    、乙○○所不爭執，而被告己○○迄未到場爭執，亦未提出
    任何有利於己之聲明、陳述或證據，以供本院審酌，自堪信
    原告此部分之主張為真實。而被告抗辯系爭借款之申請書及
    擔保放款借據非被告4人親自填寫，僅其上之印章確為被告4
    人之印鑑章乙節，除據證人戊○○證述：「申請書是我填寫
    的，庚○○的印章是我寫完之後拿給他，他自己蓋的。擔保
    放款借據也是我填寫的，因為一般格子太小所以會幫客戶填
    寫資料，上面的印章是我寫完之後，由當事人自己蓋的，借
    據上面的金額就不是我寫的，因為我們是可以先申請，到貸
    放之間的期限沒有限制，就算填了申請書也可不借款，並不
    是寫了申請書就要開始付利息」等語綦詳（94年 7月26日言
    詞辯論筆錄），且為原告所不否認，亦堪認定被告此部分抗
    辯可採。至原告主張被告庚○○邀同被告丁○○、己○○、
    乙○○為連帶保證人，於83年2月7日向原告借款 4,100,000
    元，借據上之印章既與授信約定書相同，被告等 4人應負連
    帶清償責任等語，則為被告否認，並以前詞置辯，是本件所
    應審究者為：被告庚○○是否應負借款責任，其餘被告 3人
    是否應負連帶保證責任，及違約金是否過高。茲說明如下：
(二)、按當事人主張有利於己之事實者，就其事實有舉證之責任，
    民事訴訟法第 277條定有明文。又按依法律之規定，有使用
    文字之必要者，得不由本人自寫，但必須親自簽名，又如有
    用印章代替者，其與簽名生相同之效力，亦為民法第3條第1
    、2 項所明定。再按借據內印章及抵押房契既均屬真正，雖
    由他人代為立據而除有確切反證外，自應推定為本人授權行
    為，最高法院37年上字第8816號判例可資參照。經查，原告
    主張前揭之事實，業據其提出與其所述相符之授信約定書 4
    份、借款申請書、擔保放款借據、客戶往來明細表各 1份為
    證，而被告庚○○、丁○○、乙○○亦均自認授信約定書為
    其親自簽名蓋章，且擔保放款借據上之印章與授信約定書之
    印鑑相符，至己○○部分，其擔保放款借據上之印章與授信
    約定書之印鑑，以肉眼比對，亦大致相符，則擔保放款借據
    上之印文既屬真正，揆諸上揭法條及判例意旨，即使係由他
    人代為簽名書寫，亦不影響兩造擔保放款借據契約之有效成
    立，參以兩造所簽立之授信約定書第10條約定：「凡持有貴
    會發給立約人之擔保物收據或保管證或立約人印鑑，前往貴
    會請求返還或更換擔保物及其有關文件者，均視為立約人之
    代理人，貴會得准予返還或更換之」之精神觀知，益證兩造
    除授信約定書必須本人親自到場簽名蓋章外，其餘借貸手續
    之辦理，只須有被告之印鑑章即足認定係經被告授權所為之
    意思表示。至被告主張印章係被盜用，自應就該有利於己之
    事實盡舉證之責，查被告雖提出臺灣新竹地方法院檢察署86
    年度偵字第7548號處分書抗辯系爭借貸係遭訴外人劉震綱設
    計陷害，惟該處分書之告訴人為訴外人黃碧淇，被告則為訴
    外人劉震綱、劉惠玲與被告乙○○，其處分書要旨則認為被
    告劉震綱、劉惠玲與乙○○ 3人與告訴人間有債權債務關係
    存在，係屬民事債務問題，而不涉及刑事詐欺犯行，顯與本
    件被告4人印章是否遭他人盜用無涉，尚難為被告4人有利之
    認定，而其既未提出任何積極證據以資證明，是被告空言印
    章遭他人誘騙利用，所辯尚難採信。
(三)、次按，稱消費借貸者，謂當事人一方移轉金錢或其他代替物
    之所有權於他方，而約定他方以種類、品質、數量相同之物
    返還之契約，民法474條第1項定有明文；又稱保證者，謂當
    事人約定一方於他方債務人不履行債務時，由其代負履行責
    任之契約，民法第 739條亦有規定。另保證債務之所謂連帶
    ，係指保證人與主債務人負同一債務，對於債權人各負全部
    給付之責任者而言，此就同法第272條第1項規定連帶債務之
    文義參照觀之甚明，最高法院45年台上字第1426號著有判例
    可資參照。經查，本件被告庚○○與原告簽立擔保放款借據
    ，其真意係欲與原告成立借貸 4,100,000元之消費借貸契約
    之要約意思表示，而原告83年2月7日依其所撥款入被告庚○○之帳戶，乃為承諾之意思表示，則系爭消費借貸契約應自
    斯時即已成立。次查，本件依兩造所簽立之授信約定書第 1
    條約定：「本約定書所稱一切債務，係指立約人對貴會所負
    之票據、借款、墊款、保證等債務及其他債務，並包括利息
    、遲延利息、違約金、損害賠償及其他有關費用」，堪認被
    告4人簽署系爭4紙授信約定書時，兩造均明知被告庚○○尚
    未取得系爭借款，且其與原告間之消費借貸契約尚未生效，
    而被告 4人於此情形下仍同意簽署，乃是與原告約定由被告
    己○○、乙○○、丁○○ 3人保證被告庚○○將來取得借款
    ，消費借貸契約生效後，對原告須負借款返還債務，即兩造
    係達成以消費借貸契約生效，主債務發生時，為系爭連帶保
    證契約生效之停止條件之意思表示合致，則原告於83年2月7
    日將系爭借款 4,100,000元存入被告庚○○帳戶時，系爭保
    證契約因停止條件成就而生效，參以被告庚○○係持續繳息
    至84年2月7日止，其後始未繳款，若系爭消費借貸契約誠如
    被告所言自始未成立，則被告庚○○自無理由於系爭借款撥
    款後繳交借款利息予原告長達 1年始停止，故被告庚○○抗
    辯擔保放款借據非其所簽署，簽立授信約定書時亦未知悉借
    款情事，故借貸契約並未成立，顯無可採，而原告與被告庚○○間消費借貸契約已合法有效成立已如前述，是被告己○○、乙○○、丁○○ 3人既為連帶保證人，自應負連帶清償
    責任，其抗辯主債務不存在，故系爭保證契約未成立生效等
    語，亦無可取。
(四)、至被告另辯稱本件違約金約定過高，應予酌減等語，惟約定
    之違約金額過高者，法院得酌減至相當之數額，民法第 252
    條定有明文，而約定之違約金是否過高，應就債務人若能如
    期履行債務時，債權人可得享受一切利益為衡量之標準，然
    查，本件兩造關於違約金之約定係依原告所主張之逾期 6個
    月以內者，按約定利率百分之10，逾期超過 6個月者，按約
    定利率百分之20計算違約金，核與一般銀行關於違約金約定
    之常情相同，實難認為有過高之情形，況本件被告就本金部
    分借款至今10餘年尚未清償分毫，且就違約金顯然過高乙節
    ，被告亦未提供其他具體證據資料，以供本院審酌，是被告
    所辯，尚非可採。
(五)、綜上，系爭消費借貸契約與連帶保證契約均已成立生效，從
    而原告依消費借貸及連帶保證之法律關係，訴請被告 4人連
    帶給付如主文第 1項所示之金額、利息及違約金，為有理由
    ，應予准許。
四、本件事證已臻明確，兩造其餘攻擊防禦方法，核與本件判決
    結果不生影響，爰不逐一論述，附此敘明。
五、兩造均陳明願供擔保聲請宣告假執行及免為假執行，經核均
    無不合，爰分別酌定相當擔保金額准許之。
六、據上論結，本件原告之訴為有理由，依民事訴訟法第85條第
    2項、第390條第2項、第392條，判決如主文。
中　　華　　民　　國　　94　　年　　9 　　月　　30　　日
                  民事第一庭  法　官  楊數盈
以上正本係照原本作成。
如對本判決上訴，須於判決送達後20日內向本院提出上訴狀。
中　　華　　民　　國　　94　　年　　9 　　月　　30　　日
                              書記官  王恬如
